ACORDAO-COMPLETO-2409218

ACÓRDÃO 6197/2020 ATA 17/2020 - SEGUNDA CÂMARA

VISTOS, relatados e discutidos estes autos de pensões civis deferidas pela administração do Departamento de Polícia Federal em favor de Ednalva Souza Lima e Marco Aurélio Souza Lima, a partir do falecimento de Helvécio Ferreira Lima, em favor de Hisonalia Ariane Silva Pereira e Maria Nubia Gurgel Alves, a partir do falecimento de Hianto Jose Pereira Costa, em favor de  Marinete Orem da Silva Climaco da Cunha, a partir do falecimento de Jonas Climaco da Cunha, e em favor de Maria Iris da Silva Melo, a partir do falecimento de Humberto Jose de Melo;
ACORDAM os Ministros do Tribunal de Contas da União, reunidos em Sessão da 2ª Câmara, nos termos do art. 71, III e IX, da Constituição de 1988 e dos arts. 1º, V, 39, II, e 45 da Lei nº 8.443, de 1992, além dos arts. 260, § 1º, e 262, § 2º, do RITCU, ante as razões expostas pelo Relator, em:
9.1. considerar legais os atos de pensão civil instituídos por Helvécio Ferreira Lima em favor de Ednalva Souza Lima e Marco Aurélio Souza Lima (à Peça 8 sob o n.º 10327002-05-2015-000123-0) , por Hianto Jose Pereira Costa em favor de Hisonalia Ariane Silva Pereira (à Peça 10 sob o n.º 10327002-05-2014-000335-3) e Maria Nubia Gurgel Alves (à Peça 9 sob o n.º 10327002-05-2014-000236-5) e por Jonas Climaco da Cunha em favor de Marinete Orem da Silva Climaco da Cunha Alves (à Peça 12 sob o n.º 10327002-05-2014-000222-5) , concedendo-lhes o respectivo registro;
9.2. considerar ilegal o ato de pensão civil instituído por Humberto Jose de Melo em favor de Maria Iris da Silva Melo (à Peça 11 sob o nº 10327002-05-2014-000257-8) , negando-lhe o respectivo registro;
9.3. dispensar o ressarcimento das quantias percebidas indevidamente, mas de boa-fé, em consonância com a Súmula n.º 106 do TCU;
9.4. determinar que, no prazo de 15 (quinze) dias contados da ciência desta deliberação, a administração do Departamento de Polícia Federal adote as seguintes medidas:
9.4.1. faça cessar os pagamentos decorrentes do ato ora considerado ilegal pelo item 9.2 deste Acórdão, sob pena de responsabilidade solidária da autoridade administrativa omissa, nos termos do art. 71, IX, da Constituição de 1988 e do art. 262, caput, do Regimento Interno do TCU; 
9.4.2. dê ciência do inteiro teor desta deliberação à interessada, alertando-a de que o efeito suspensivo proveniente da eventual interposição de recurso junto ao TCU não a eximirá da devolução dos valores percebidos indevidamente após a notificação, no caso de não provimento do recurso, devendo encaminhar o comprovante dessa notificação ao TCU no prazo de até 30 (trinta) dias; 
9.4.3. encaminhe a este Tribunal, nos termos do art. 262, § 2º, do Regimento Interno do TCU, o novo ato de concessão da aludida pensão civil, sem a ilegalidade indicada nesta deliberação, para que seja submetido à apreciação pelo TCU, na forma do art. 260, caput, do RITCU; 
9.5. determinar que a unidade técnica adote as seguintes medidas:
9.5.1. envie a cópia do presente Acórdão à administração do Departamento de Polícia Federal, para ciência e efetivo cumprimento das determinações proferidas por este Acórdão; e
9.5.2. arquive o presente processo, sem prejuízo de promover o monitoramento da determinação proferida pelo item 9.4 deste Acórdão, representando ao TCU, se necessário.

Pensões Civis deferidas em favor de Ednalva Souza Lima e Marco Aurélio Souza Lima, decorrente do instituidor Helvécio Ferreira Lima, em favor de Hisonalia Ariane Silva Pereira e Maria Nubia Gurgel Alves, decorrente do instituidor Hianto Jose Pereira Costa, em favor de  Marinete Orem da Silva Climaco da Cunha, decorrente do instituidor Jonas Climaco da Cunha, e em favor de Maria Iris da Silva Melo, decorrente do instituidor Humberto Jose de Melo, pela administração do Departamento de Polícia Federal.

Segunda Câmara

Departamento de Polícia Federal.

3. Interessados: Ednalva Souza Lima (CPF XXX.146.421-XX), Marco Aurelio Souza Lima (CPF XXX.538.891-XX), Hisonalia Ariane Silva Pereira (CPF XXX.602.424-XX), Maria Nubia Gurgel Alves (CPF XXX.648.744-XX), Maria Iris da Silva Melo (CPF XXX.131.042-XX) e Marinete Orem da Silva Climaco da Cunha (CPF XXX.020.907-XX).

13.1. Ministros presentes: Ana Arraes (Presidente), Augusto Nardes, Aroldo Cedraz e Raimundo Carreiro.
13.2. Ministros-Substitutos presentes: Marcos Bemquerer Costa e André Luís de Carvalho (Relator).

ANDRÉ DE CARVALHO

Trata-se de pensões civis deferidas pela administração do Departamento de Polícia Federal em favor de Ednalva Souza Lima e Marco Aurélio Souza Lima, a partir do falecimento de Helvécio Ferreira Lima, em favor de Hisonalia Ariane Silva Pereira e Maria Nubia Gurgel Alves, a partir do falecimento de Hianto Jose Pereira Costa, em favor de  Marinete Orem da Silva Climaco da Cunha, a partir do falecimento de Jonas Climaco da Cunha, e em favor de Maria Iris da Silva Melo, a partir do falecimento de Humberto Jose de Melo. 
2.	Após a análise final do feito, a Auditora Federal Simara Gorete Goncalves Lara lançou o seu parecer conclusivo à Peça 14, com a anuência, por delegação de competência, do diretor da Sefip (Peça 15) , nos seguintes termos:
" (...) INTRODUÇÃO
1. Trata-se de atos de concessão de pensão civil de HELVÉCIO FERREIRA LIMA, HIANTO JOSE PEREIRA COSTA, HUMBERTO JOSE DE MELO e JONAS CLIMACO DA CUNHA, ex- servidores do Departamento de Polícia Federal.
2. Os atos foram submetidos, para fim de registro, à apreciação do Tribunal de Contas da União (TCU) , de acordo com o art. 71, inciso III, da Constituição Federal. O cadastramento e a disponibilização ao TCU ocorreram por intermédio do Sistema de Apreciação e Registro de Atos de Admissão e Concessões, na forma dos arts. 2º, caput e incisos I a VI, e 4º, caput, da Instrução Normativa - TCU 78/2018.
EXAME TÉCNICO
3. Ao benefício pensional instituído por Helvécio Ferreira Lima habilitaram-se Ednalva Souza Lima, na condição de viúva, e Marco Aurélio Souza Lima, na condição de filho solteiro inválido. Da análise realizada, não foram constatadas falhas que impeçam o julgamento pela legalidade do ato (peças 4-5) .
4. Ao benefício pensional instituído por Hianto Jose Pereira Costa habilitaram-se Hisonalia Ariane Silva Pereira (ato n. 10327002-05-2014-000335-3) , na condição de filha, e Maria Nubia Gurgel Alves (ato n. 10327002-05-2014-000236-5) , na condição de ex-esposa pensionada. Na base Sisac existe outro ato já julgado legal no TC-Processo 003.542/2018-1, contemplando a filha Samyla Thauan Santos Lima, já excluída da folha de pagamentos por ter atingido a maioridade. Não foram constatadas falhas na concessão, podendo ser julgado legal o ato (peças 6-7) . 
5. Ao benefício pensional instituído por Jonas Climaco da Cunha habilitou-se Marinete Orem da Silva Climaco da Cunha, na condição de viúva. Da análise realizada, não foram constatadas falhas que impeçam o julgamento pela legalidade do ato.
6. Ao benefício pensional instituído por Humberto Jose de Melo habilitou-se Maria Iris da Silva Melo, na condição de viúva. De acordo com informações contidas no sistema Siape, o instituidor era aposentado por invalidez proporcional a 9/25 avos, no cargo de Agente de Polícia Federal da primeira classe (peça 2) . O subsídio do referido cargo/classe é hoje 15.267,27. Calculando-se 9/25 avos desse valor encontra-se R$ 5.496,21, valor que deveria estar sendo pago a título de pensão, em razão da paridade atinente à Emenda Constitucional 70, de 30.3.2012. Contudo, a unidade jurisdicionada vem pagando o valor de R$ 7.410,09 (peça 3) , acima, portanto, do valor calculado. Ademais, não consta no ato de pensão o fundamento legal da EC-70.
6.1. De acordo com informações contidas no ato Sisac, o instituidor aposentou por invalidez simples, com proventos proporcionais, em 08/07/1983, faleceu e deixou pensão em 9/10/2013, na vigência da Emenda Constitucional 70. Apesar disso, o fundamento legal contido no contracheque da pensionista é 'LEI 8.112/1990 - EC 41/2003 - LEI 10.887/2004' (peça 3) .
6.2. A EC 70/2012 acrescentou à EC 41/2003 o art. 6º-A e seu parágrafo único, in verbis:
Art. 6º-A. O servidor da União, dos Estados, do Distrito Federal e dos Municípios, incluídas suas autarquias e fundações,  que  tenha  ingressado  no  serviço  público  até  a  data  de  publicação  desta Emenda Constitucional e que tenha se aposentado ou venha a se aposentar por invalidez permanente, com fundamento no inciso I do § 1º do art. 40 da Constituição Federal, tem direito a proventos de aposentadoria calculados com base na remuneração do cargo efetivo em que se der a aposentadoria, na forma da lei, não sendo aplicáveis as disposições constantes dos §§ 3º, 8º e 17 do art. 40 da Constituição Federal.
Parágrafo único. Aplica-se ao valor dos proventos de aposentadorias concedidas com base no caput o disposto no art. 7º desta Emenda Constitucional, observando-se   igual   critério   de   revisão   às pensões derivadas dos proventos desses servidores.
6.3 O ato em tela foi editado quando já se encontravam em vigência o art. 6º-A e seu parágrafo único, acrescidos à EC nº 41/2003 pela EC 70/2012, mas esse fundamento legal não foi aplicado à concessão. Por essa razão deve ser considerado ilegal, dispensando a beneficiária do ressarcimento das importâncias recebidas de boa fé, conforme o teor da Súmula TCU nº 106, com determinação ao órgão de origem para que promova a revisão da pensão instituída por Humberto José de Melo.
CONCLUSÃO
7. Pelo exposto, propõe-se considerar legais e determinar os registros dos atos de pensão civil deixados pelos instituidores Helvécio Ferreira Lima, Hianto Jose Pereira Costa (atos n. 10327002- 05-2014-000335-3 e 10327002-05-2014-000236-5) e Jonas Climaco da Cunha, por não terem sido constatadas irregularidades.
8. Propõe-se, ainda, considerar ilegal o ato de pensão civil instituída por Humberto Jose de Melo, em razão de ter sido editado quando já se encontravam em vigência o art. 6º-A e seu parágrafo único, acrescidos à EC nº 41/2003 pela EC 70/2012 e apesar disso não constar do ato o referido fundamento legal, bem como por ter sido constatado equívoco no cálculo do benefício pensional.
PROPOSTA DE ENCAMINHAMENTO
9. Ante o exposto, e de conformidade com o preceituado nos artigos 71, III, da Constituição Federal de 1988; 1º, V, e 39, II, da Lei 8.443/1992; 1º, VIII, 259, II, 260, § 1º, e 262, § 2º, do Regimento Interno/TCU, propõe-se:
 9.1 Considerar legais, para fins de registro, os atos de  concessão  de  pensão  civil  dos  instituidores Helvécio Ferreira Lima (CPF XXX.705.571-XX) , Hianto Jose Pereira Costa (CPF XXX.122.014-XX - atos n. 10327002-05-2014-000335-3 e 10327002-05-2014-000236-5) e Jonas Climaco da Cunha (CPF XXX.719.827-XX) ;
9.2. Considerar ilegal e recusar registro ao ato de concessão de pensão civil do instituidor Humberto Jose de Melo (CPF: XXX.827.016-XX) , deixado para Maria Iris da Silva Melo, (CPF: XXX.131.042-XX) , com as seguintes providências:
9.2.1. dispensar a devolução dos valores indevidamente recebidos até a data da ciência do acórdão pelo Departamento de Polícia Federal, com base no Enunciado 106 da Súmula da Jurisprudência do TCU;
9.2.2. esclarecer ao interessado que, no caso de não provimento de recursos eventualmente interpostos, deverão ser repostos os valores recebidos após a ciência do Acórdão pelo Departamento de Polícia Federal;
9.2.3. determinar ao Departamento de Polícia Federal, com base no art. 45 da Lei 8.443/1992, que:
9.2.3.1. faça cessar os pagamentos decorrentes dos atos impugnados, comunicando ao TCU, no prazo de quinze dias, as providências adotadas, sob pena de responsabilização solidária da autoridade administrativa omissa, nos termos dos art. 262, caput, do Regimento Interno do TCU; 8º, caput, da Resolução - TCU 206/2007; e 19, da Instrução Normativa - TCU 78/2018;
9.2.3.2. emita novo ato, livre da irregularidade apontada, submetendo-o ao TCU, por meio do Sistema E-Pessoal, no prazo de trinta dias, nos termos dos arts. 262, § 2º, do Regimento Interno do TCU, e 19, § 3º, da Instrução Normativa - TCU 78/2018:
9.2.3.3. altere o fundamento legal do ato no Sistema E-Pessoal, indicando expressamente o dispositivo que garante a paridade da pensão com o cargo efetivo em que ocorreu a aposentadoria por invalidez permanente do instituidor (art. 6º-A da Emenda Constitucional 41/2003, incluído pela Emenda Constitucional 70/2012) , e passe a calcular e corrigir o benefício conforme o referido critério;
9.2.3.4. informe ao interessado o teor do Acórdão, encaminhando ao TCU, no prazo de trinta dias, comprovante da data da respectiva ciência pelo interessado, nos termos do art. 4º, § 3º, da Resolução - TCU 170/2004."
3.	Enfim, por intermédio do Exmo. Sr. Procurador Júlio Marcelo de Oliveira, o MPTCU anuiu, em cota singela (Peça 16) , à aludida proposta da unidade técnica.
	
É o Relatório.

não há.

Procurador Júlio Marcelo de Oliveira.

PESSOAL. PENSÃO CIVIL A PARTIR DE APOSENTADORIA POR INVALIDEZ. ÓBITO NA VIGÊNCIA DA EMENDA CONSTITUCIONAL Nº 70, DE 2012, IMPONDO O REAJUSTE DO BENEFÍCIO PENSIONADO PELA REGRA DA PARIDADE. ILEGALIDADE DO ATO EM DESACORDO COM ESSE CRITÉRIO. NEGATIVA DE REGISTRO. LEGALIDADE DOS DEMAIS ATOS. DETERMINAÇÕES.

PENSÃO CIVIL (PCIV)

Secretaria de Fiscalização de Pessoal (Sefip).

Trata-se de pensões civis deferidas pela administração do Departamento de Polícia Federal sob as seguintes condições:
	Peça
	Instituidor
	Tipo de Ato
	Data do Óbito
	Vigência
	Enviado ao TCU
	Beneficiários

	8
	Helvécio Ferreira Lima
	Inicial
	29/4/2012
	15/3/2013
	24/6/2015
	- Ednalva Souza Lima (Viúva, nascimento: 9/9/1943) 
- Marco Aurélio Souza Lima (Filho, nascimento: 16/7/1965, invalidez: 1/1/1999) 

	9
	Hianto Jose Pereira Costa
	Alteração
	15/12/2012
	1/2/2013
	24/6/2015
	- Maria Nubia Gurgel Alves (ex-esposa pensionada, nascimento: 12/9/1957) 

	10
	Hianto Jose Pereira Costa
	Inicial
	15/12/2012
	15/12/2012
	24/6/2015
	- Hisonalia Ariane Silva Pereira (Filha, nascimento: 3/4/2000) 

	11
	Humberto Jose de Melo
	Inicial
	9/10/2013
	9/10/2013
	1/7/2015
	- Maria Iris da Silva Melo (Viúva,  nascimento: 20/3/1949) 

	12
	Jonas Climaco da Cunha
	Inicial
	23/9/2012
	23/9/2012
	24/6/2015
	- Marinete Orem da Silva Climaco da Cunha
 (Viúva, nascimento: 2/8/1966) 

2.	Como visto, após a análise final do feito, a Sefip pugnou pela legalidade da pensão civil instituída por Helvécio Ferreira Lima (ato n.° 10327002-05-2015-000123-0) , Hianto Jose Pereira Costa (atos n.° 10327002-05-2014-000335-3 e n.° 10327002-05-2014-000236-5) e Jonas Climaco da Cunha (ato n.° 10327002-05-2014-000222-5) , sem prejuízo da ilegalidade da pensão civil instituída por Humberto Jose de Melo (ato n.° 10327002-05-2014-000257-8) , em face da ausência de referência ao art. 6º-A, com o seu parágrafo único, acrescido à EC nº 41, de 2003, pela EC nº 70, de 2012, além do equívoco no cálculo do benefício pensionado, tendo o MPTCU anuído a essa proposta.
3.	O TCU pode incorporar o parecer da Sefip a estas razões de decidir.
4.	Como então servidor, Humberto Jose de Melo teria ingressado no serviço público em data anterior à promulgação da EC nº 41, de 19/12/2003, e teria aposentado por invalidez com os proventos proporcionais (Peça 2) , em 8/7/1983, tendo, ao final, falecido e instituído a referida pensão em 9/10/2013, isto é, em data posterior à promulgação da EC nº 70, de 30/3/2012. 
5.	Ocorre que, de acordo com o contracheque da aludida pensionista (Peça 3) , o benefício pensionado teria sido incorretamente reajustado pelo índice previdenciário sob o "Amparo Legal: Lei 8.112/1990  - EC 41/2003 - Lei 10.887/2004", já que a EC nº 70, de 2012, teria acrescentado o art. 6º-A, com o seu parágrafo único, à EC nº 41, de 2003, nos seguintes termos: 
	"Art. 6º-A. O servidor da União, dos Estados, do Distrito Federal e dos Municípios, incluídas suas autarquias e fundações, que tenha ingressado no serviço público até a data de publicação desta Emenda Constitucional e que tenha se aposentado ou venha a se aposentar por invalidez permanente, com fundamento no inciso I do § 1º do art. 40 da Constituição Federal, tem direito a proventos de aposentadoria calculados com base na remuneração do cargo efetivo em que se der a aposentadoria, na forma da lei, não sendo aplicáveis as disposições constantes dos §§ 3º, 8º e 17 do art. 40 da Constituição Federal. 
	Parágrafo único. Aplica-se ao valor dos proventos de aposentadorias concedidas com base no caput o disposto no art. 7º desta Emenda Constitucional, observando-se igual critério de revisão às pensões derivadas dos proventos desses servidores."  (grifou-se) 
6.	Esse entendimento estaria alinhado, aliás, com a jurisprudência do TCU, a exemplo dos Acórdãos 3.331/2013 e 9.468/2018, da 1ª Câmara, do Acórdão 2553/2013-TCU-Plenário, e do Acórdão 11276/2018-TCU-Segunda Câmara, no sentido de as pensões instituídas pelos servidores aposentados por invalidez serem reajustadas em paridade com a remuneração dos servidores ativos diante da EC nº 70, de 2012, já que ela introduziu o referido art. 6º-A, com o seu parágrafo único, à EC nº 41, de 2003.
7.	Não por acaso, ao proferir o voto condutor do aludido Acórdão 11276/2018-TCU-Segunda Câmara, o Ministro-Relator José Mucio Monteiro fez registrar a seguinte manifestação:
	" (...) 6. Verifica-se que o referido ato de concessão foi editado quando já se encontravam em vigência o art. 6º-A e seu parágrafo único, acrescidos à EC 41/2003 pela EC 70/2012, ou seja: 
	 (...) 7. Dessa forma, entendo que não é o caso de somente expedir determinação para que o órgão reveja a forma de atualização dos benefícios recebidos pelas pensionistas, mas de considerar o ato ilegal, de modo que seja enviado, via Sisac, novo ato devidamente corrigido relativamente ao seu fundamento legal, com indicação expressa da garantia da paridade entre os proventos da pensão e a remuneração do cargo que o instituidor inválido ocupava quando em atividade, conforme a jurisprudência deste Tribunal (Acórdão 2553/2013-TCU-Plenário, de relatoria da Ministra Ana Arraes, e 9.468/2018-TCU-1ª Câmara, de relatoria do Ministro Walton Alencar Rodrigues) . 
	8. Cumpre destacar que existem situações nas quais os reajustes dos proventos com base nos índices concedidos pelo RGPS podem resultar em montantes superiores aos obtidos com aplicação do critério da paridade. 
	9. Tendo em vista que o referido ato de concessão foi encaminhado para apreciação por esta Corte de Contas há menos de cinco anos, não se faz necessária a prévia oitiva das interessadas.
	10. Entendo que o ato de interesse das beneficiárias Maria Aparecida Rodrigues de Amorim e Maria da Luz Vasconcelos Bezerra deve ser julgado ilegal, dispensando as pensionistas do ressarcimento das importâncias recebidas de boa-fé, nos termos da Súmula TCU 106."
8.	Diante, enfim, da entrada da aludida pensão civil no TCU há menos de 5 anos, não se faz necessária a prévia oitiva da aludida interessada, no presente momento, estando esse entendimento em plena consonância com a jurisprudência do STF (v.g.: MS-25.116 e MS-25.403) e com a exceção prevista na Súmula Vinculante nº 3 do STF, além de estar em sintonia com a jurisprudência do TCU (v. g.: Acórdão 587/2011-TCU-Plenário, entre outros) .
9.	O TCU deve assinalar a legalidade, portanto, dos aludidos atos de pensão civil em favor de Ednalva Souza Lima, Marco Aurélio Souza Lima, Hisonalia Ariane Silva Pereira, Maria Nubia Gurgel Alves e Marinete Orem da Silva Climaco da Cunha, concedendo-lhes os respectivos registros, sem prejuízo de anotar a ilegalidade do ato de pensão civil em favor de Maria Iris da Silva Melo, negando-lhe o respectivo registro.
Ante o exposto, pugno pela prolação do Acórdão ora submetido a este Colegiado.
	
                             TCU, Sala das Sessões, em tagDataSessao.
Ministro-Substituto ANDRÉ LUÍS DE CARVALHO 
Relator